---
title: "Class 4"
author: "Szymek Drobniak"
date: "`r Sys.Date()`"
output:
  rmdformats::robobook:
      code_folding: hide
      toc_depth: 3
  md_document:
      variant: gfm
      toc: true
editor_options: 
  chunk_output_type: console
---

```{r setup, include=FALSE}
knitr::opts_chunk$set(echo = TRUE, cache = T)
if(knitr::is_html_output(excludes = c("markdown", "gfm"))) {
  echoing = TRUE
} else {
  echoing = FALSE
}
```

# Zanim zaczniemy

## 0. Przydatne zasoby pomocowe w pracy z `R` - część czwarta

-   [Kolory w R](http://www.stat.columbia.edu/~tzheng/files/Rcolor.pdf)
-   [`ggplot2` - książka](https://ggplot2-book.org)
-   [Galeria wykresów R](https://r-graph-gallery.com)
-   [Awesome dataviz in R](https://krzjoa.github.io/awesome-r-dataviz/#/)
-   [Nowoczesna grafika w R](https://web.stanford.edu/class/bios221/book/Chap-Graphics.html)
-   [Wykresy w R wg Quick-R](https://www.statmethods.net/graphs/index.html)
-   [Elementy graficzne wykresów w R](https://r-graph-gallery.com/6-graph-parameters-reminder.html)


***

# A. Proste wykresy w R

Załaduj poniższe dane - tym razem umieszczone online:

```{r class.source = 'fold-show'}
data_chol <- read.table('https://raw.githubusercontent.com/wbabik/Practical_computing/teaching/Class_10/data/Cholesterol_Age_R.csv',
                        sep = ';', header = T,
                        stringsAsFactors = T)

head(data_chol)
summary(data_chol)
```


## 1. Podstawy

**Zadanie** Kierując się jego elementami, spróbuj odtworzyć poniższy wykres za pomocą funkcji `plot()`. W razie potrzeby zajrzyj do `?plot`.

**Oczekiwany wynik**
```{r echo = echoing}
plot(After8weeks ~ Before, data = data_chol,
     xlab = "Cholesterol conc. before diet",
     ylab = "Cholesterol conc. after 8 weeks",
     main = "Change of cholesterol concentration")
```

**Zadanie** Zmodyfikuj odpowiednie opcje funkcji `plot()` tak, by spróbować odtworzyć poniższy wykres. Listę najważniejszych elementów graficznych wraz z ich możliwymi wartościami znajdziesz np. [tutaj](https://r-graph-gallery.com/6-graph-parameters-reminder.html).

**Oczekiwany wynik**
```{r echo = echoing}
plot(After8weeks ~ Before, data = data_chol,
     xlab = "Cholesterol conc. before diet",
     ylab = "Cholesterol conc. after 8 weeks",
     main = "Change of cholesterol concentration",
     pch = 15, col = "blue")
```

**Zadanie** Wiesz już, że przypisanie do opcji `col` zmiennej typu `factor` koduje jje poziomy na wykresie kolorystycznie:

```{r class.source = 'fold-show'}
plot(After8weeks ~ Before, data = data_chol,
     xlab = "Cholesterol conc. before diet",
     ylab = "Cholesterol conc. after 8 weeks",
     main = "Change of cholesterol concentration",
     pch = 15, col = data_chol$AgeGroup)
```

Użyj wywołania `data_chol$AgeGroup` jako *indeksu* odwołującego się w argumencie `col` do wektora zawierającego następujące wartości kolorystyczne: `c("pink", "chartreuse", "brown")`. Za pomocą tej konwencji możesz wybierac kolory przypisane do kolejnych poziomów zmiennej kategorycznej. Odcieniem jakiego koloru jest "chartreuse"?

**Oczekiwany wynik**
```{r echo = echoing}
plot(After8weeks ~ Before, data = data_chol,
     xlab = "Cholesterol conc. before diet",
     ylab = "Cholesterol conc. after 8 weeks",
     main = "Change of cholesterol concentration",
     pch = 15, col = c('pink', 'chartreuse', 'brown')[data_chol$AgeGroup])
```


$\blacksquare$

## 2. Histogram

Histogram tworzymy za pomocą funkcji `hist()` przyjmującej jako argument jedną zmienną, której wykres chcemy sporządzić.

**Zadanie** Wygeneruj 100 obserwacji wylosowanych z rozkładu normalnego o średniej 50 i odchyleniu standardowym 25:

```{r class.source = 'fold-show'}
xx <- rnorm(100, mean = 50, sd = 25)
```

Następnie stwórz dwa poniższe histogramy dla powstałego obiektu `xx`.

**Oczekiwany wynik**
```{r echo = echoing}
hist(xx)
hist(xx, col = 'red', border = NA)
```

Za pomocą funkcji `density()` możesz dodać do histogramu przybliżony kształt odpowiadającej mu gęstości rozkładu prawdopodobieństwa. Co w poniższym przykładzie oznacza liczba 20 oraz dlaczego opcja `freq` musi mieć wartość `F`?

```{r class.source = 'fold-show'}
hist(xx, 20, freq = F)
lines(density(xx), col = 'red', lwd = 2)
```

$\blacksquare$

## 3. Boxplot

Jeśli na wykresie zmienna `x` będzie miała charakter kategoryczny - powstanie tzw. *boxplot*.

**Zadanie** Korzystając z funkcji `plot()` wygeneruj poniższy wykres.

**Oczekiwany wynik**
```{r echo = echoing}
plot(After8weeks ~ AgeGroup, data = data_chol)
```

Co oznaczają widoczne na wykresie kropki (`?boxplot`)?

$\blacksquare$

# B. `ggplot2`

Funckja `ggplot2` daje znacznie więcej kontroli nad parametrami graficznymi oraz wyglądem wykresu. Jednocześnie wykorzystuje on niezwykle sprawną i skuteczną metodę "gramatyki obrazu" (*the grammar of graphics*). Wykres `ggplot2` zawsze ma w uproszczeniu podobną strukturę:

```
mygraph <- ggplot(data = MYDATA,
mapping = aes(x = VAR1, y = VAR2, ...)) +
geom_1(OPTIONS) +
geom_2(OPTIONS)

plot(mygraph)

graph2 <- mygraph + geom_3
plot(graph2)
```

Wykres taki zawiera kilka elementów:

* `data` określa źródło używanych danych;
* `mapping` określa które zmienne zostają przypisane do elementów wykresu (np. współrzędnych osi `x`, `y`, kolorów, kształtów, etc.);
* `geom_...` to dodawane warstwami elementy, które bazując na `mapping` tworząd kolejne warstwy wizualne złożomne z obiektów geometruycznych (np. `geom_point()` dodaje punkty; `geom_histogram()` dodaje histogram; `geom_errorbar()` dodaje wąsy błędów);
* wykresy można wzbogacać kolejnymi warstwami dodawanymi poprzez operator `+`.

Przeanalizuj poniższy wykres oraz sposób jego powstania:

```{r class.source = 'fold-show'}
library(ggplot2)

plot1 <- ggplot(data = data_chol,
                mapping = aes(x = Before, y = After8weeks)) +
  geom_point(color = 'blue', shape = 15, cex = 3)
plot1
```

## 1. Scatterplot

**Zadanie** "Dodaj" do poprzedniego wykresu nowy temat kolorystyczny (wypróbuj dwie możliwości: `theme_classic()` i `theme_bw()`). Czym różnią się użyte tematy? Co stanie się, gdy do wykresu dodasz kolejny element: `theme(text = element_text(size = 20))`?

**Oczekiwany wynik**
```{r echo = echoing}
plot1 <- ggplot(data = data_chol, mapping = aes(x = Before, y = After8weeks)) +
  geom_point(color = 'blue', shape = 15, cex = 3) + theme_bw()
plot1

plot1 <- ggplot(data = data_chol, mapping = aes(x = Before, y = After8weeks)) +
  geom_point(color = 'blue', shape = 15, cex = 3) + theme_classic()
plot1

plot1 <- ggplot(data = data_chol, mapping = aes(x = Before, y = After8weeks)) +
  geom_point(color = 'blue', shape = 15, cex = 3) + theme_classic() +
  theme(text = element_text(size = 20))
plot1
```

**Zadanie** Rozszerzając powyższy wykres - dodaj do niego `geom_smooth()` wybierając `lm` jako metodę prezentowania linii trendu.

**Oczekiwany wynik**
```{r echo = echoing}
plot1 <- ggplot(data = data_chol, mapping = aes(x = Before, y = After8weeks)) +
  geom_point(color = 'blue', shape = 15, cex = 3) + theme_classic() +
  theme(text = element_text(size = 20)) +
  geom_smooth(method = "lm")
plot1
```

## 2. Kolory w `ggplot2`

**Zadanie** Jak zmieni się wygląd powyższego wykresu, jeśli do `mapping` dodamy `color` i przypiszemy do niego zmienną kategoryczną `AgeGroup`?

**Oczekiwany wynik**
```{r echo = echoing}
plot1 <- ggplot(data = data_chol,
                mapping = aes(x = Before, y = After8weeks, color = AgeGroup)) +
  geom_point(shape = 15, cex = 3) +
  theme_classic() +
  geom_smooth(method = 'lm', alpha = 0.25) +
  theme(text = element_text(size = 20))
plot1
```

**Zadanie** Dodaj do powyższego wykresu warstwę `labs()` dzięki której nadasz osiom `x` oraz `y`, a także wymiarowi `color` odpowiednie opisy i etykiety.

**Oczekiwany wynik**
```{r echo = echoing}
plot1 <- ggplot(data = data_chol,
                mapping = aes(x = Before, y = After8weeks, color = AgeGroup)) +
  geom_point(shape = 15, cex = 3) +
  theme_classic() +
  geom_smooth(method = 'lm', alpha = 0.25) +
  theme(text = element_text(size = 20)) +
    labs(x = "Concentration before experiment",
         y = "Concentration after 8 weeks",
         color = "Age")
plot1
```

## 4. Zagadnienia zaawansowane

* W pakiecie `ggplot2` łatwo można połączyć kilka wykresów w jedną spójną siatkę:

```{r class.source = 'fold-show'}
#install.packages("ggpubr")
library(ggpubr)

plot1 <- ggplot(data = data_chol,
                mapping = aes(x = Before, y = After8weeks)) +
  geom_point(color = 'blue', shape = 15, cex = 3) + theme_classic() +
  theme(text = element_text(size = 12))

plot2 <- ggplot(data = data_chol,
                mapping = aes(x = Before, y = ..density..)) +
  geom_histogram(fill = 'white', color = 'black', bins = 10) +
  geom_density(color = 'red', fill = 'red', alpha = 0.15) +
  theme_classic() +
  theme(text = element_text(size = 12))

plot3 <- ggplot(data = data_chol,
                mapping = aes(x = Before, y = After4weeks, color = AgeGroup)) +
  geom_point(shape = 15, cex = 3) + theme_classic() +
  geom_smooth(method = 'lm', alpha = 0.25) +
  theme(text = element_text(size = 12))

plot4 <- ggplot(data = data_chol,
                mapping = aes(x = After4weeks, y = After8weeks, color = AgeGroup)) +
  geom_point(shape = 15, cex = 3) + theme_classic() +
  geom_smooth(method = 'lm', alpha = 0.25) +
  theme(text = element_text(size = 12))

gridplot <- ggarrange(plot1, plot2, plot3, plot4,
                      labels = c('A', 'B', 'C', 'D'),
                      legend = 'bottom', common.legend = T)
gridplot
```

* Mariaż wykresu typu *boxplot* i *scatterplot*:

```{r class.source = 'fold-show'}
data_chol2 <- read.table('https://raw.githubusercontent.com/szymekdr/Practical_computing/teaching/Class_10/data/Diet_R.csv',
                        sep = ',', header = T,
                        stringsAsFactors = T)

head(data_chol2)
summary(data_chol2)
```

```{r class.source = 'fold-show'}
plot3 <- ggplot(data = data_chol2, mapping = aes(x = as.factor(Diet),
                                            color = as.factor(gender),
                                            y = weight6weeks,
                                            fill = as.factor(gender))) +
  geom_boxplot(alpha = 0.3, outlier.shape = NA) + 
  theme_classic() +
  geom_point(color = "black",
             position = position_jitterdodge(jitter.width = 0.1),
             size = 3, alpha = 0.5, stroke = 0) +
  theme(text = element_text(size = 25)) +
  labs(x = "Diet type", y = "Weight after 6 weeks",
       color = "Gender", fill = "Gender")

plot3
```

* Modyfikowanie skal i przypisywanie kolorów:

```{r class.source = 'fold-show'}
# prosty wykres z domyślnym mapowaniem kolorów
myplot <- ggplot(data = data_chol2,
                 mapping = aes(x = Height, y = weight6weeks,
                               colour = as.factor(Diet))) +
  geom_point() +
  geom_smooth(method = "lm") +
  theme_classic() +
  theme(text = element_text(size = 20)) +
  labs(x = "Height", y = "Weight after 6 weeks", colour = "Diet type", title = "Height vs. weight")
myplot
```

```{r class.source = 'fold-show'}
myplot <- ggplot(data = data_chol2,
                 mapping = aes(x = Height, y = weight6weeks,
                               colour = as.factor(Diet))) +
  geom_point() +
  geom_smooth(method = "lm") +
  theme_classic() +
  theme(text = element_text(size = 20), legend.position = "bottom") +
  labs(x = "Height", y = "Weight after 6 weeks",
       colour = "Diet type", title = "Height vs. weight") +
  # podmiana kolorów oraz zmiana nazw kategorii w legendzie koloru
  scale_colour_manual(values = c('purple', 'orange', 'darkgrey'),
                      labels = c('vegan', 'lacto-ovo', 'vegetarian'))
myplot
```